最　高　行　政　法　院　判　決
                                      100年度判字第280號
上  訴  人　美商惠氏藥廠（亞洲）股份有限公司台灣分公司
代　表　人　林達宗
訴訟代理人　林瑞彬律師
            袁金蘭會計師
被 上訴 人　財政部臺北市國稅局
代　表　人　陳金鑑
上列當事人間營利事業所得稅事件，上訴人對於中華民國98年6
月25日臺北高等行政法院98年度訴字第243號判決，提起上訴，
本院判決如下：
　　主  文
上訴駁回。
上訴審訴訟費用由上訴人負擔。
　　理  由
一、上訴人之代表人原為王文德，民國98年11月12日改由林達宗
    擔任；被上訴人之代表人原為凌忠嫄，100年1月13日改由陳
    金鑑擔任。此有上訴人提出之外國公司分公司變更登記表影
    本及被上訴人提出之任命令在卷足稽，茲各據彼等擔任新任
    代表人時分別具狀聲明承受訴訟，均無不合，應予准許。
二、緣上訴人94年度營利事業所得稅結算申報，原列報其他費用
    新臺幣（下同）281,763,469元及交際費4,701,348元，被上
    訴人初查以其中35,588,675元（下稱系爭費用）係邀請並贊
    助醫師參與國際會議相關費用，核其性質為上訴人推廣業務
    而對醫生之招待，應予轉列交際費項下，乃核定其他費用為
    246,174,794元及交際費5,307,741元，應納稅額8,745,570
    元。上訴人不服，申請復查，未獲變更，遂循序提起行政訴
    訟。
三、上訴人於原審起訴主張：(一)上訴人邀請國內具權威之醫師參
    與醫學會議，並推廣上訴人所生產須有專業醫師開立處方箋
    方可使用之藥品，此一行銷推廣手法乃因產品特性使然，亦
    為製藥業界慣用之行銷手法，故相關贊助醫師參與醫學會議
    之支出顯為推廣藥品有關之行銷支出，與交際性質之支出全
    然無涉。且由上訴人邀請醫師參加醫學會議之場合與內容觀
    之，益證上訴人乃為達「提昇企業或其商品形象」之廣告目
    的，故所為支出應屬廣告費用。又企業係依產品特質與行銷
    策略而有其目標市場與訴求對象，故廣告支出並非須針對不
    特定對象為之。至支出之性質究屬廣告或交際，應探究該支
    出之使用方式與內容，並檢視其結果是否朝向該支出之目的
    並有效達成來決定。上訴人邀請國內精神科相關權威醫師或
    主任參加會議係為專業學術研討性質，並非屬旅遊、招待之
    行程，更非使上訴人之交易對象增加購買量之交際性質之給
    付，被上訴人若認屬交際性質，應舉證證明。(二)訴願決定將
    廣告費定義限制僅對不特定之對象有其適用，又將交際費擴
    大解釋為非交易時直接支付亦有其適用，明顯違反所得稅法
    第37條、營利事業所得稅查核準則（下稱查核準則）第78條
    之規定及本院74年度判字第1731號判決暨司法院釋字第414
    號解釋意旨。上訴人原將系爭具有廣告與推廣性質之支出帳
    列「其他費用」，乃是因查核準則第78條要求帳列廣告費之
    憑證類型，並未針對上訴人此一特殊產業所為特別行銷推廣
    方式有任何規範，為不牴觸該規定致有爭議，故以其他費用
    列帳。訴願決定對稅法上交際費與廣告費之定義，明顯落入
    「予非特定對象之餽贈屬廣告費，反之則屬交際費」之錯誤
    論理，認事用法顯有違誤。(三)訴願決定未經調查上訴人邀集
    醫師所參與醫學會議之內容，即率認系爭醫學會議為交際性
    質，顯有違行政程序法第36條「職權調查原則」之規定。(四)
    上訴人邀請醫師參與國際醫學會議以推廣生產之藥品，其支
    出目的、內容性質與對象上均與稅法所稱交際費大相逕庭，
    被上訴人未適用所得稅法第37條規定而予以擴張解釋交際費
    ，更未探究系爭費用之經濟實質與交際費不相符合，僅依自
    行創設之定義形式認定屬交際費用，違反司法院釋字第420
    號解釋揭櫫之實質課稅原則等語，求為撤銷訴願決定及原處
    分（含復查決定）之判決。
四、被上訴人則以：交際費之性質，依所得稅法第37條規定，係
    指業務上直接支付之交際應酬費用。所稱業務上，依查核準
    則第80條規定，指與業務有關者，是交際費應可界定為營利
    事業在從事營利活動過程中，為塑造或改進營利事業之周邊
    獲利環境，以建立企業良好公共關係所支出之費用。相對於
    交際費；廣告費則著重於企業及其商品良好形象建立而支出
    之費用，主要為對不特定對象所發生之費用。本件上訴人不
    爭執其贊助對象係有權開立處方箋供病患用藥之各領域專業
    醫師，不論邀集醫師所參與醫學會議之內容為何，核其支付
    系爭費用之目的，非對於不特定人拓展或提昇其企業或商品
    之形象，而在建立企業與該特定醫師間良好公共關係，以爭
    取有權開立處方箋醫師之好感，間接達成促銷藥品之目的，
    系爭費用係邀請並贊助醫師參與國際會議相關費用，核其性
    質為上訴人推廣業務而對醫生之招待，被上訴人將之轉列交
    際費項下，核定其他費用246,174,794元及交際費5,307,741
    元，並無不合等語，資為抗辯。
五、原審斟酌全辯論意旨及調查證據之結果，以：(一)交際費之性
    質，依所得稅法第37條規定，係營利事業在從事營利活動之
    過程中，為塑造或改進營利事業之周邊獲利環境，以建立企
    業良好公共關係所支出之費用，主要為對客戶之招待，其與
    營業收入之獲致並無必然之因果關係。相對於交際費，廣告
    費則著重於企業及其商品良好形象建立，主要為對不特定對
    象發生之費用。查核準則第78條第1款所規定之廣告費範圍
    ，與母法並未牴觸，可資適用。又上開交際費規定之所謂「
    業務上直接支付」，並不以成交時支付為要件，否則即與商
    業習慣有違，是應以商業交易目的為闡釋。(二)上訴人不爭執
    其贊助對象係有權開立處方箋供病患用藥之各領域專業醫師
    ，不論邀集醫師所參與醫學會議之內容為何，核其支付系爭
    費用之目的，非在對不特定人拓展或提昇其企業或商品之形
    象，而係在建立企業與該特定醫師間良好公共關係，以爭取
    有權開立處方箋醫師之好感，間接達成促銷藥品之目的，從
    而，系爭費用自應予轉列交際費項下，被上訴人之核定並無
    不合。(三)法律之所以將交際費限制為「業務上直接支付者」
    且其金額必須在進銷貨金額之一定比例範圍內，其目的在避
    免與營利事業營利活動本質無關之支出項目被列為交際費，
    並避免支出之浮濫，防範營利事業使用墊高交際費之方式來
    隱藏或移轉利潤，是此一超限支出之經濟實質損失在所得稅
    法上向來不會被認列。上訴人如不能接受此種不能被認列之
    損失，應於支出前妥為查明該項支出之屬性，並於支出之際
    妥為計算有無超限，或於交際費支出較少之年度再舉辦類似
    之活動，上訴人主張被上訴人所為核定違反實質課稅原則云
    云，自非可採等語，資為論據，因將訴願決定及原處分予以
    維持，駁回上訴人在原審之訴。
六、本院查：
  (一)上訴意旨略以：(1)原判決引用之查核準則第78條第1款第7目
    乃係87年3月31日修正前之規定，並非上訴人行為時之法律
    ，原判決顯有適用法令之錯誤。(2)原判決將交際費擴張解釋
    為「非交易時直接支付者，亦有其適用」，係增加所得稅法
    第37條所無之概括條款，違反租稅法律主義，當然違背法令
    ；又原判決將廣告費之定義限縮為「僅對不特定之人所為者
    ，始有其適用」，亦違反所得稅法之立法目的、司法院釋字
    第414號解釋及查核準則第78條之規定，自有適用法規不當
    之違法。(3)自量能課稅原則及客觀淨所得原則而論，交際費
    超限部分因不符合費用金額相當性原則，故有超限剔除之規
    定，惟本件系爭費用係屬廣告費，符合必要費用認列之要件
    ，原判決認定系爭費用相當於有稅捐規避可能性之交際費，
    有適用上開原則及所得稅法第37條、第38條規定不當之違法
    。(4)廣告依公司產品特質與行銷策略而各有其目標市場與訴
    求對象，並非如原判決所認必定為不特定對象，原判決顯有
    違論理及經驗法則。(5)原判決未經調查率爾認定上訴人所邀
    集之有權開立處方箋之醫師為上訴人之客戶及交際對象，顯
    有違職權調查原則。(6)原判決認定系爭費用屬交際費違反司
    法院釋字第420號解釋揭櫫之實質課稅原則等語。
  (二)按「營利事業所得之計算，以其本年度收入總額減除各項成
    本費用、損失及稅捐後之純益額為所得額。…」、「業務上
    直接支付之交際應酬費用，其經取得確實單據者，得分別依
    左列之限度，列為費用或損失；…2.以銷貨為目的，於銷貨
    時直接所支付之交際應酬費用：全年銷貨貨價在3千萬元以
    下者，以不超過全年銷貨貨價4.5/1,000為限；經核准使用
    藍色申報書者，以不超過全年銷貨貨價6/1,000為限。全年
    銷貨貨價超過3千萬元至1億5千萬元者，超過部分所支付之
    交際應酬費用，以不超過3/1,000為限；經核准使用藍色申
    報書者，以不超過4/1,000為限。全年銷貨貨價超過1億5千
    萬元至6億元者，超過部分所支付之交際應酬費用，以不超
    過2/1,000為限；經核准使用藍色申報書者，以不超過3/1,0
    00為限。全年銷貨貨價超過6億元者，超過部分所支付之交
    際應酬費用，以不超過1/1,000為限；經核准使用藍色申報
    書者，以不超過千分之1.5/1,000為限。」，行為時所得稅
    法（下稱所得稅法）第24條第1項及第37條第1項第2款分別
    定有明文。次按行為時查核準則第78條第1款規定：「所稱
    廣告費包括下列各項：…(七)贈送樣品、銷貨附贈物品或商品
    餽贈，印有贈品不得銷售字樣，含有廣告性質者…」。所得
    稅法第37條第1項規定所謂「業務上直接支付」係在強調交
    際費必須與經營之業務直接相關，並非在規範款項支付之方
    式，是交際費之支付方式並不以「交易時現時支付」或「成
    交時直接支付」為限，尚包括商業習慣上事後請款或以支票
    付款之情形。又相對於交際費係為建立企業良好公共關係對
    特定人所支出之費用，廣告費則係為建立企業及商品良好形
    象對不特定人所支付之費用，兩者之對象性質上自有特定及
    不特定之差異，原判決對於交際費及廣告費之解釋，並無違
    所得稅法第37條第1項及查核準則第78條第1款規定之意旨，
    亦無違商業上之經驗法則。上訴人主張原判決將交際費擴張
    解釋為「非交易時直接支付者，亦有其適用」，係增加所得
    稅法第37條所無之概括條款，違反租稅法律主義；又原判決
    將廣告費之定義限縮為「僅對不特定之人所為者，始有其適
    用」，亦違反所得稅法之立法目的、司法院釋字第414號解
    釋及查核準則第78條之規定，自有適用法規不當之違法云云
    ，核非有據。又查核準則第78條第1款雖於87年3月31日修正
    後刪除之前之報備規定，然就廣告費之範圍而言，修正前後
    之條文內容並無變動，故縱使原判決就廣告費為論述說明時
    ，誤納修正前查核準則第78條第1款之報備規定，亦與結果
    無影響。至上訴人所引本院74年度判字第1731號判決，並非
    判例，且與本件案情不同，自不能拘束本件之判斷。
  (三)上訴人於起訴狀既已自認係邀請國內具權威之醫師參與醫學
    會議，並推廣上訴人所生產須有專業醫師開立處方箋方可使
    用之商品，原判決遂認上訴人支付系爭費用之目的，係在建
    立與特定醫師間之良好公共關係，爭取有權開立處方箋醫師
    之好感，以間接達成促銷藥品之目的，自難認原判決有未予
    調查即率爾認定之情事，且其認定屬交際費，並無違誤。此
    外上訴意旨執司法院釋字第420號解釋揭櫫之實質課稅原則
    就交際費於所得稅之列報有限額一節為指摘部分，已經原判
    決論斷甚明，上訴意旨再執陳詞為爭議，並無可採。
  (四)司法院釋字第414號解釋理由書所揭櫫「藥物廣告係利用傳
    播方法，宣傳醫療效能，以達招徠銷售為目的，乃為獲得財
    產而從事之經濟活動，並具商業上意見表達之性質…。」等
    語，及行為時查核準則第78條第1款列舉之廣告費項目，其
    內容固無關於不特定人之文字，然廣告費既是為拓展企業或
    其業務形象之目的而支出，故廣告之對象自係多數人，縱該
    多數人係某特定族群，亦是該族群之非個別特定之多數人，
    而非某個別特定之人。故上訴意旨執司法院釋字第414號解
    釋及行為時查核準則第78條第1款規定，指摘原判決違反論
    理及經驗法則，有適用法規不當之違法云云，尚無足取。
  (五)綜上所述，原判決經調查證據辯論後，將訴願決定及原處分
    予以維持，其認事用法並無違誤，並已明確論述其事實認定
    之依據及得心證之理由，對上訴人在原審之主張如何不足採
    之論證取捨等事項，亦均有詳為論斷，其所適用之法規與該
    案應適用之法規並無違背，與解釋、判例亦無牴觸，並無所
    謂判決不適用法規或適用不當等違背法令之情形，又證據之
    取捨與當事人所希冀者不同，致其事實之認定亦異於該當事
    人之主張者，不得謂為原判決有違背法令之情形，上訴人對
    於業經原判決詳予論述不採之事項再予爭執，要難謂為原判
    決有違背法令之情形。上訴論旨，仍執前詞，指摘原判決違
    背法令，求予廢棄，為無理由，應予駁回。
七、據上論結，本件上訴為無理由。依行政訴訟法第255條第1項
    、第98條第1項前段，判決如主文。
中　　華　　民　　國　　100　 年　　3　　 月　　10　　日
                    最高行政法院第六庭
                        審判長法官　藍　獻　林
                              法官　廖　宏　明
                              法官　姜　素　娥
                              法官　林　文　舟
                              法官　胡　國　棟

以  上  正  本  證  明  與  原  本  無  異
中　　華　　民　　國　　100　 年　　3　　 月　　10　　日
　　　　　　　　　　　　　　　書記官　賀　瑞　鸞